臺灣臺東地方法院民事判決
111年度訴字第82號
原      告  洪忠誠  

訴訟代理人  葉仲原律師
被      告  唐學山  
            唐鳳苹  
            賴佑昇  
            唐維祥  
上列當事人間請求塗銷抵押權登記等事件，本院於民國111年11
月2日言詞辯論終結，判決如下：
    主      文
被告應將原告所有坐落臺東縣○○○鄉○○段000地號土地，於民國90
年7月25日以太麻里地政事務所太地所字第027520號所設定新臺
幣500萬元之抵押權辦理繼承登記後，將該抵押權登記予以塗銷
。
訴訟費用由被告於繼承被繼承人唐甲茂之遺產範圍內連帶負擔。
    事實及理由
壹、程序事項
    本件被告唐鳳苹、賴佑昇、唐維祥均經合法通知，無正當理
    由未於言詞辯論期日到場，核無民事訴訟法第386條所列各
    款情形，爰依原告之聲請，由其一造辯論而為判決。
貳、實體事項
一、原告主張：其所有坐落臺東縣○○○鄉○○段000地號土地（下稱
    系爭土地）前於民國90年7月25日經臺東縣○○里地○○○○○○○○○
    里地○○○○地○○○000000號，設定登記擔保債權總金額新臺幣
    （下同）500萬之抵押權（下稱系爭抵押權）予訴外人即被
    告之被繼承人唐甲茂，用以擔保訴外人即原告之前手曾春花
    清償期及存續期間均不定期限之債務，惟系爭抵押權實際上
    並無擔保之債務存在，原應予塗銷，因唐甲茂、曾春花雙方
    之疏漏而未塗銷登記。原告係於101年11月13日因買賣取得
    系爭土地，經聯繫被告唐學山始知悉唐甲茂已於100年6月22
    日死亡，被告唐學山、唐鳳苹、唐維祥與被告賴佑昇（係代
    位其母親唐錦芳繼承）分別為被繼承人之子女與孫子，且渠
    等均未於法定期限內聲明拋棄繼承，依法繼承唐甲茂所遺之
    系爭抵押權。茲因系爭抵押權所擔保之借款債權不存在，系
    爭抵押權之登記迄未塗銷，妨害原告所有權之行使，爰依繼
    承之法律關係及民法第767條第1項中段之規定，請求被告應
    就系爭土地所設定之系爭抵押權先辦理繼承登記後，再予以
    塗銷等語。並聲明：如主文第1項所示。
二、被告唐學山則以：對於其被繼承人唐甲茂與訴外人曾春花間
    並無金錢消費借貸500萬元乙節不爭執，同意原告之請求。
    其餘被告唐鳳苹、賴佑昇、唐維祥經合法通知，均未於言詞
    辯論期日到場，亦未提出書狀為任何聲明或陳述。
三、下列事實，本院基於（）內卷附資料，先予認定屬實：
  ㈠系爭土地於90年7月25日經太麻里地政以太地所字第027520號
    ，設定登記擔保債權總金額500萬之系爭抵押權予訴外人即
    被告之被繼承人唐甲茂，用以擔保訴外人即原告之前手曾春
    花之債務，依謄本登記，抵押權存續期間：不定期限；清償
    日期：不定期限，系爭抵押權人現仍登記為唐甲茂，被告未
    辦理繼承登記（見本院卷第21頁及第79頁，系爭土地登記謄
    本）。
  ㈡被告之被繼承人唐甲茂於100年6月22日死亡，被告為其繼承
    人（即被告唐學山、唐鳳苹、唐維祥與被告賴佑昇分別為被
    繼承人子女與孫子，其中賴佑昇代位其母親唐錦芳繼承），
    且渠等均未於法定期限內聲明拋棄繼承或限定繼承（見本院
    卷第25至33頁及第59至65頁，繼承系統表，除戶謄本、戶籍
    謄本、本院民事紀錄科查詢表）。
四、本院認原告依繼承之法律關係及民法第767條第1項中段規定
    ，請求被告就其等被繼承人唐甲茂於系爭土地上所設定之系
    爭抵押權，辦理繼承登記後，再塗銷系爭抵押權登記，為有
    理由，理由如下：
  ㈠按抵押權為擔保物權，以擔保之債權存在為前提，倘擔保債
    權並未發生，抵押權即失所附麗，縱有抵押權登記，亦屬無
    效，抵押人得請求塗銷。而普通抵押權成立上之從屬性，僅
    關乎該抵押權之效力，且當事人為借款債務設定普通抵押時
    ，先為設定登記，再交付金錢之情形，所在多有，自不得因
    已為設定登記，即反推已交付金錢或指已交付金錢為常態事
    實。故抵押人主張借款債權未發生，而抵押權人予以否認者
    ，依首開說明，仍應由抵押權人負舉證責任（最高法院103
    年度台上字第2075號判決意旨參照）。次按當事人主張有利
    於己之事實者，就其事實有舉證之責任，民事訴訟法第277
    條固有明文。惟當事實為法律關係發生之特別要件者，在消
    極確認之訴，應由被告就其存在負舉證責任。查原告主張唐
    甲茂未交付系爭抵押權所擔保之借款，曾春花與唐甲茂間並
    無實際之債權債務發生等情，依上說明，被告自應就系爭抵
    押權所擔保之500萬元債權業已發生並且存在之事實，負舉
    證之責。而被告唐學山對於原告上揭主張之事實並不爭執（
    見本院卷第114頁）；且其餘被告唐鳳苹、賴佑昇、唐維祥
    經本院合法通知均未曾到庭，亦未提出書狀適切說明系爭擔
    保債權存在之事實，則其等顯然未能證明系爭抵押權所擔保
    之債權存在，以上揭舉證責任分配之法理原則，及民事訴訟
    法第280條第3項準用第1項視同自認之規定，原告主張系爭
    抵押權所擔保之債權不存在乙節，自堪採信。
　㈡按因繼承於登記前已取得不動產物權者，應經登記，始得處
    分其物權；又所有人對於無權占有或侵奪其所有物者，得請
    求返還之。對於妨害其所有權者，得請求除去之。有妨害其
    所有權之虞者，得請求防止之，民法第759 條、第767 條第
    1 項分別定有明文。查系爭抵押權之抵押權人唐甲茂已於10
    0年6月22日死亡，其全體繼承人即被告均未辦理拋棄繼承，
    亦未就系爭抵押權辦理繼承登記，業如上揭三、㈠、㈡所述。
    原告主張系爭抵押權之登記狀態與系爭土地實際權利狀態不
    符，已對原告之所有權行使造成妨礙，原告依繼承之法律關
    係及民法第767條第1項中段規定請求被告就系爭抵押權辦理
    繼承登記後，將系爭抵押權登記予以塗銷，於法有據。
五、綜上，系爭抵押權所擔保之債權既不存在，而抵押權登記迄
    未塗銷，自對原告就系爭土地之所有權行使造成妨害，故原
    告本於所有權人地位，依民法繼承之法律關係及第767條第1
    項中段之規定，請求被告就系爭抵押權辦理繼承登記後，將
    系爭抵押權登記予以塗銷，為有理由，應予准許。
六、本件事證已臻明確，原告其餘之攻擊防禦方法及所提證據，
    於判決結果不生影響，爰不一一論列，併此敘明。
七、訴訟費用負擔之依據：民事訴訟法第78條、第85條第2項。 
中　　華　　民　　國　　111 　年　　11 　 月　　14　　日
                  民事第一庭  法  官  楊憶忠
以上正本係照原本作成。
如對本判決上訴，須於判決送達後20日內向本院提出上訴狀，如
委任律師提起上訴者，應一併繳納上訴審裁判費。
中　　華　　民　　國　　111 　年　　11　　月　　14　　日
                              書記官　蘇美琴